最　高　行　政　法　院　判　決
　　　　　　　　　　　　　　　　　　 96年度判字第00787號
上　訴　人　甲○○
　　　　　　乙○○
共　　　同
訴訟代理人　詹文凱律師
被 上訴 人　行政院衛生署
代　表　人　丙○○
上列當事人間因有關醫政事務事件，上訴人不服中華民國94年8
月4日臺北高等行政法院93年度訴字第03463號判決，提起上訴。
本院判決如下：
　　主  文
上訴駁回。
上訴審訴訟費用由上訴人負擔。
　　理  由
一、本件上訴人等係民國（下同）87年入學國立臺灣大學醫學系
    ，於94年畢業之公費生，其於87年9月24日入學時，出具「
    醫學院醫學系公費學生志願書」與被上訴人訂立公法契約，
    願依被上訴人87年6月8日台87衛字第28552函「行政院衛生
    署公費醫師培育及分發服務實施簡則」（下稱實施簡則）之
    規定事項接受分發。嗣被上訴人依實施簡則及其授權由被上
    訴人訂定公布之「行政院衛生署公費醫師分發服務作業要點
    」（下稱分發服務作業要點）辦理分發，以94年5月19日北
    盟綜字第1940004161號函分發上訴人乙○○至被上訴人所屬
    桃園醫院(下稱署立桃園醫院)服務，上訴人甲○○則因兵役
    問題尚未分發，上訴人等以其未依契約所定分發，遂向原審
    提起給付訴訟，經原審93年度訴字第03463號判決（下稱原
    判決）駁回後，提起本件上訴。
二、本件上訴人等於原審起訴主張：實施簡則是為當事人雙方契
    約之內容，既然契約內容以該實施簡則為準據，則當事人間
    公法契約內容即已包括實施簡則第10點第2項之「應先分發
    至相關專科醫師訓練醫院或較具規模之公立醫院」，被上訴
    人應受此一公法上契約之拘束。上訴人等與被上訴人簽訂契
    約之時，就接受分發之準據，當事人合意之標的應為「行政
    院衛生署公費醫師分發服務原則」（81年2月13日行政院衛
    生署衛署醫字第8117998號公告，下稱分發服務原則），該
    原則中亦明文規定在第1階段（訓練階段）應「至本署公告
    之專科醫師訓練醫院，接受2至4年住院醫師訓練。」因此由
    契約內容之明文，以及訂約當時被上訴人公佈相關規定可以
    確定：被上訴人之給付內容應包括「分發至衛生署公告專科
    醫師訓練醫院接受住院醫師訓練」。被上訴人恣意片面更改
    原行政契約內容一部分之實施簡則，而依照被上訴人於93
    年7月28日公布之分發服務作業要點辦理分發，已經超越當
    事人之間之合意範圍，並非依照契約關係之本旨而為給付。
    且當事人雙方契約內容所載分發「衛生署公告之專科醫師訓
    練醫院」與被上訴人之給付內容：「衛生署署立醫院」有極
    大落差，被上訴人此舉直接剝奪上訴人至甲類教學醫院接受
    良好完整住院醫師訓練的權利，嚴重影響上訴人等基礎醫學
    培訓及接受醫學訓練之機會甚鉅。又實施簡則雖未載明應將
    上訴人分發至自行申請之專科醫師訓練醫院，接受住院醫師
    訓練醫院，惟依據以往慣例均係如此處理，故應認為簽約當
    時，已有此約定等語，求為判決被上訴人應依原契約內容一
    部分之實施簡則，將上訴人等分發至所申請之專科醫師訓練
    醫院接受住院醫師訓練。
三、被上訴人則以：上訴人等志願依實施簡則之規定接受分發服
    務，所稱實施簡則之規定，自當包括依實施簡則第10點第1
    項授權被上訴人訂定之分發服務作業要點規定。其次，分發
    服務作業要點所稱被上訴人所屬醫療機構之教學醫院，均屬
    較具規模之公立醫院及具專科醫師訓練醫院資格，與實施簡
    則第10點第2項：前項公費學生畢業後，應先分發至相關專
    科醫師訓練醫院或較具規模之公立醫院接受2年住院醫師訓
    練之規定，並無牴觸。再者，分發服務作業要點之訂定，乃
    為達行政契約之目的，解決醫師人力分布不均，落實公費醫
    師培育目的，綜合整體社會利益，考量公益之必要，依行政
    程序法第146條規定，及參照司法院釋字第525號解釋理由書
    之旨趣，被上訴人自得為必要調整，且其修改內容，目的正
    當、手段必要，無違比例原則，與實施簡則規定亦無牴觸。
    此外，凡為專科醫師訓練醫院均具一定水準之訓練能力，而
    分發服務作業要點所定之訓練醫院，均屬較具規模之公立醫
    院及具專科醫師訓練醫院資格，均足以明確顯示，已保障公
    費醫師在專科醫師訓練醫院接受專科醫師訓練之權益。又，
    實施簡則第10點第2項固規定，前項公費學生畢業後，應先
    分發至相關專科醫師訓練醫院或較具規模之公立醫院接受2
    年住院醫師訓練，至於個案願望、期待先分發至那些相關專
    科醫師訓練醫院或較具規模之公立醫院接受2年住院醫師訓
    練，仍應依同點第1項規定授權被上訴人訂定之分發服務作
    業要點規定辦理。又純屬願望、期待而未有表現其已生信賴
    之事實者，則欠缺信賴要件，不在保護範圍，司法院釋字第
    525號著有解釋等語，資為抗辯。
四、原審斟酌全辯論意旨及調查證據之結果，以：（一）本件上
    訴人等係於87年9月間與被上訴人簽訂「醫學院醫學系公費
    學生志願書」，被上訴人則應以當時被上訴人所訂立分發服
    務原則為辦理分發之依據，尚不得以被上訴人嗣後於93年7
    月28日公告之分發服務作業要點為依據；是上訴人主張被上
    訴人應以分發服務原則為辦理分發之依據，自屬有據。（二
    ）關於上訴人乙○○部分：依分發服務原則第4條之規定，
    上訴人應分發至「本署公告之專科醫師訓練醫院，接受2至4
    年住院醫師訓練」；本件上訴人乙○○分發至署立桃園醫院
    服務，被上訴人所依據雖係93年7月28日所公告分發服務作
    業要點，然查署立桃園醫院，依被上訴人歷次公告，係屬「
    專科醫師訓練醫院」，業已符合分發服務原則第4條之規定
    。至該專科醫師訓練醫院究係屬教學評鑑為何類教學醫院，
    則並不在分發服務原則所規範之列，是上訴人上開主張，容
    有誤解，自不足採。其次，上訴人主張應分發至所申請到之
    專科醫師訓練醫院接受住院醫師訓練，惟揆諸實施簡則第10
    點第1項規定，乃授權被上訴人訂定分發服務作業要點規定
    辦理，被上訴人自得依法定程序調整修正，上訴人主張應依
    其願望或期待按原規定接受分發，尚乏有據。（三）關於上
    訴人甲○○部分：本件上訴人甲○○自承因兵役問題尚未分
    發，況被上訴人對於同為上訴人乙○○之分發，仍以實施簡
    則為依據，是上訴人請求被上訴人應依原契約之實施簡則，
    將上訴人分發至所申請到之專科醫師訓練醫院接受住院醫師
    訓練一事，即無請求法院判決之訴之利益，是上訴人甲○○
    之請求，為無理由，是以被上訴人於法並無違誤，乃判決駁
    回上訴人等在原審之訴。
五、（一）上訴人乙○○之上訴理由：原判決僅論及被上訴人之
    分發行為是否依據分發服務原則、上訴人所分發之署立桃園
    醫院符合專科醫師訓練醫院資格及被上訴人分發公費醫師之
    程序，得自行依法定程序修正，但並未探尋契約當事人之真
    意，上訴人於原審中歷論契約訂立當時之情形與相同事務一
    貫之處理方式，此乃雙方對於契約內容之共同認知，為解釋
    契約真意之重要依據，但原判決全予忽略，未加說明，已有
    行政訴訟法第243條第2項第6款不備理由之違法。其次，依
    據上訴人入學時之實際作業方式，公費之醫學生在畢業後得
    自行選擇專科醫師訓練醫院，如申請經該醫院接受，被上訴
    人即出具同意文書交醫學生轉交選定之訓練醫院。此一方式
    已成分發慣例。而被上訴人於事後自行變更分發方式，已違
    反此一慣例及當事人之認知。原判決對於上訴人主張被上訴
    人違反契約慣例一節未加論述，忽略契約真意之探究，而未
    附理由，即有行政訴訟法第243條第2項第6款不備理由之違
    法。再者，上訴人入學時，並無分發服務作業要點之訂定，
    所依據者除實施簡則外，即屬一向執行之慣例，而被上訴人
    於93年7月28日始公布分發服務作業要點，距上訴人入學已
    過6年，豈有以事後之法令拘束已生效之契約之理？實施簡
    則第10點第1項之規定，應係契約之補充，其內容應依當時
    之真意，而非另外授權被上訴人有變更契約內容之權利，原
    判決未審及此，即逕予認定被上訴人有變更契約之權利，其
    不僅違反法不溯既往原則，而推論之跳躍，亦有論理不足之
    情形，而有不備理由之違法。（二）上訴人甲○○之上訴理
    由：原判決認上訴人甲○○尚未受分發，故無受判決之利益
    ，而駁回其訴。然給付之訴之標的，應包含將來之給付。上
    訴人甲○○縱因服役而尚未受分發，但於服役完畢時仍需面
    對分發，其因此受不利益之情形仍然存在且確定會發生。上
    訴人主張之目的，在於被上訴人不致違約侵害上訴人之權益
    ，自有受判決之利益存在。否則一旦任由被上訴人分發，再
    尋求救濟將會太遲，故原判決之認定顯有不當等語。
六、本院按「公費學生畢業前一年，由各院校造具名冊，函送本
    署，並由本署召集各用人單位協調需要員額辦理分發；其分
    發服務作業要點，由本署另定之。」、「前項公費學生畢業
    後，應先分發至相關專科醫師訓練醫院或較具規模之公立醫
    院接受2年住院醫師訓練；訓練期間應記入服務年數。」實
    施簡則第10點第1項、第2項定有明文。
甲、上訴人乙○○部分:
    經查，上訴人對於原判決認定被上訴人將上訴人分發至署立
    桃園醫院業已符合分發服務原則之規定一節，並不爭執，上
    訴意旨雖主張原判決未探尋當事人之真意，就上訴人於原審
    所主張依據以往慣例，被上訴人應將上訴人等分發至自行申
    請之專科醫師訓練醫院，接受住院醫師訓練，未予論述，有
    判決不備理由之違法云云。經查，兩造所訂立之公法之契約
    即上訴人之志願書，業已明載上訴人願依實施簡則之規定事
    項接受分發，依照分發地點及科別接受住院醫師訓練及服務
    ，有該志願書影本附於原審卷可參，並無被上訴人應依上訴
    人所自行申請到之醫院分發之約定，此亦為上訴人於原審言
    詞辯論時所自承，有該言詞辯論筆錄可參。且查關於公費醫
    學系學生之入學、公費待遇、分發．．等事項，並非單一事
    件，而係由被上訴人依政策訂有實施簡則作為契約之內容，
    被上訴人於分發時，如無違反實施簡則之約定，即無不依約
    給付之違約可言，上訴人於原審言詞辯論時，雖主張被上訴
    人於分發時，有依上訴人所自行申請之醫院辦理分發之慣例
    ，姑不論其並未舉證以實其說，且為被上訴人所否認，並稱
    辦理分發，應依據雙方契約之約定，上訴人之主張，純屬其
    主觀之認知，並非約定之內容等語，揆諸首開說明，被上訴
    人本件分發即符合訂約時之分發服務原則，則上訴人本件請
    求，即為無理由，原判決就此部分，縱未加以論述，惟其結
    果相同，依行政訴訟法第258條規定，原判決應予維持。上
    訴人另主張原判決認被上訴人得自行修正分發程序，並無依
    據部分，查上訴人與被上訴人訂立公法契約，願依實施簡則
    之規定事項接受分發，實施簡則第10點第1項規定「分發服
    務作業要點由被上訴人另定之」，雖訂約時尚無「分發服務
    作業要點」，惟被上訴人已發布「分發服務原則」，規範公
    費醫學系學生之分發作業，上訴人於原審亦主張該分發服務
    原則為契約約定內容之一部分，原判決亦認被上訴人應以訂
    約當時被上訴人所訂立之分發服務原則，作為辦理分發之依
    據，而被上訴人將上訴人分發至署立桃園醫院，並未違反分
    發服務原則，業經原審敘明，殊無違反法令不溯及既往原則
    之可言。上訴人於上訴後，雖稱在上訴人入學時，就其畢業
    後之分發，所依據者除該實施簡則外，即屬一向執行之慣例
    云云，惟與其在原審主張「分發服務原則」為原契約內容之
    一部分，前後已有不符，況被上訴人本件分發，既與實施簡
    則及分發服務原則並無違反，上訴人本件請求為無理由，已
    如上述，則「分發服務作業要點」有無變更原契約內容，於
    本件即無論究之必要；至於原判決所述「惟揆諸實施簡則第
    10點第1項規定，乃授權被上訴人訂定分發服務作業要點規
    定辦理，被上訴人自得依法定程序調整修正」乙節，要屬贅
    論，併此敘明。
乙、上訴人甲○○部分：
    查甲○○因兵役問題尚未分發，為兩造所不爭執，上訴人對
    於其應暫緩分發，並無不服，原判決以其提起本件訴訟，並
    無以本案判決實現其請求之必要及實效，欠缺訴之利益，並
    無不合；且將來給付訴訟，必需以被上訴人有到期不履行之
    虞為要件，本件上訴人並未舉證證明被上訴人有到期不依實
    施簡則履行之虞之情事，則其提起將來給付之訴，亦無理由
    ；況被上訴人對於同為上訴人乙○○之分發，亦無違反實施
    簡則有如上述，是上訴人預行請求被上訴人應依原契約分發
    服務原則及實施簡則，將上訴人分發至所申請到之專科醫師
    訓練醫院接受住院醫師訓練，亦為無理由，原判決予以駁回
    ，自無違背法令。
丙、綜上所述，本件上訴人等上訴意旨，均無足採。上訴人仍執
    前詞指摘原判決違誤，求予廢棄，為無理由，應予駁回。
據上論結，本件上訴為無理由，爰依行政訴訟法第255條第1項、
第98條第3項前段、第104條，民事訴訟法第85條第1項前段，判
決如主文。
中　　華　　民　　國　　96　　年　　5　　 月　　10　　日
                  第四庭審判長法  官　鍾　耀　光
                              法  官  姜　仁　脩
                              法  官　王　德　麟
                              法  官　黃　清　光
                              法  官　吳　慧　娟
以  上  正  本  證  明  與  原  本  無  異
中　　華　　民　　國　　96　　年　　5　　 月　　10　　日
　　　　　　　　　　　　　　　書記官　阮　桂　芬
